【裁判字號】    98,訴,714
【裁判日期】    981120
【裁判案由】    清償債務
【裁判全文】
臺灣士林地方法院民事判決               98年度訴字第714號
原      告  國泰世華商業銀行股份有限公司
法定代理人  甲○○
訴訟代理人  乙○○
            丙○○
            庚○○
被      告  己○○（即鄭秋美之.
上列當事人間清償債務事件，本院於民國98年11月4 日言詞辯論
終結，判決如下：
    主  文
原告之訴駁回。
訴訟費用由原告負擔。
    事實及理由
甲、程序方面：
    按債權人以各連帶債務人為共同被告提起給付之訴，以被告
    一人提出非基於其個人關係之抗辯，而經法院認為有理由者
    為限，始得適用民事訴訟法第56條第1 項之規定（最高法院
    41年臺抗字第10號判例意旨參照）。本件原告原向本院聲請
    對被告及訴外人丁○○、戊○○發支付命令，請求被告及丁
    ○○、戊○○連帶給付。被告於受送達後20日內依民事訴訟
    法第516 條第1 項規定聲明異議，雖其於當事人欄將丁○○
    、戊○○並列為異議人，惟異議狀僅被告1 人簽名（本院卷
    第38頁），並經被告於本院言詞辯論期日確認異議係其1 人
    之意思，亦無代理丁○○、戊○○異議之意（本院卷第119
    頁），是本件異議人應為被告1 人，堪以認定。另被告於本
    院言詞辯論期日係主張由伊繼承保證債務有顯失公平情事，
    而是否有民法繼承編施行法第1 之2 條第1 項規定、第1 之
    3 條第2 項所規定顯失公平情事，係就各繼承人個別情形分
    別認定，是被告上開抗辯，應屬其基於個人關係之抗辯，揆
    諸前開判例意旨，應無民事訴訟法第56條第1 項第1 款規定
    之適用，其異議效力應不及於支付命令所列共同債務人丁○
    ○、戊○○，合先敘明。
乙、實體方面：
一、原告起訴主張：訴外人丁○○於民國82年12月21日，邀同被
    告之被繼承人鄭秋美為連帶保證人，向臺灣第一信託投資股
    份有限公司（以下簡稱：第一信託公司，嗣更名為匯通商業
    銀行、國泰商業銀行，於92年10月27日與世華聯合商業銀行
    合併，以世華聯合商業銀行為存續公司，並更名為國泰世華
    商業銀行股份有限公司）借款新臺幣（下同）200 萬元。雙
    方約定自借款日之次月同日起分240 個月按月平均攤還本息
    ，利息則依原告基本放款利率加碼年息0.25 %按月計付，嗣
    後隨原告放款利率加碼標準機動調整。逾期未償付本息時，
    本金自到期日起，利息自應付息日起，逾期6 個月以內者，
    按應繳款日之借款利率10% ，逾期6 個月以上者，就超過部
    分，按應繳款日之借款利率20% 計付違約金，而於月付金2
    期未付時，即喪失期限利益而應立即清償借款。嗣鄭秋美於
    94年1 月24日死亡，被告未向法院聲請限定或拋棄繼承。其
    後因丁○○未依約繳付本息，依約喪失期限利益。經原告聲
    請執行丁○○設定抵押權予原告之不動產，於臺灣彰化地方
    法院94年度執己字第834 號強制執行事件受分配後，尚餘本
    金97萬239 元，及自94年7 月22日起至清償日止按年利率10
    .5% 計算之利息，暨自94年8 月23日起，逾期6 個月以內者
    ，按上開利率10% ，逾期6 個月以上者，就超過部分，按上
    開利率20% 計算之違約金，未獲清償。被告為鄭秋美之繼承
    人，自應繼承連帶保證責任等語。並聲明：被告應給付原告
    97萬239 元，及自94年7 月22日起至清償日止，按年利率10
    .5% 計算之利息，暨自94年8 月23日起至清償日止，逾期6
    個月以內者，按上開利率10% ，逾期6 個月以上者，就超過
    部分，按上開利率20% 計算之違約金。
二、被告則以：鄭秋美所負債務應由全部繼承人按應繼份分擔，
    不應由被告一人負責。又鄭秋美於94年1 月24日死亡，而原
    告於98年間始就鄭秋美之保證債務向本院對鄭秋美之繼承人
    聲請發支付命令，是本件為繼承開始後始發生代負履行責任
    之情形。因被告未自鄭秋美繼承任何財產，且被告之父即丁
    ○○自被告就讀國中時起即未同住，被告不知父母親有向銀
    行借款，所借款項亦未用於被告。被告自16歲起即靠打工賺
    錢自食其力，畢業後入伍服役，服役完即開始就業，與鄭秋
    美之財產全然無涉，且被告每月收入僅3 萬元，尚須扶養配
    偶及子女，若令其繼承與其無關連之97萬239 元債務，對被
    告生計顯有重大影響，當為顯失公平，而應有民法繼承編施
    行法第1 條之2 第1 項之適用，僅負限定繼承責任。被告自
    退伍後，即至臺北市就業並與配偶共同購屋於臺北市，從未
    居住於彰化縣芳苑鄉，未就丁○○貸款所購不動產享有任何
    利益等語，資為抗辯。並聲明：(一)原告之訴駁回。(二)如受不
    利判決，願供擔保請准宣告免為假執行。
三、原告主張丁○○於82年12月21日，邀同被告之被繼承人鄭秋
    美為連帶保證人，向第一信託公司借款200 萬元，並約定自
    借款日之次月同日起分240 個月按月平均攤還本息，利息則
    依原告基本放款利率加碼年息0.25 %按月計付，嗣後隨原告
    放款利率加碼標準機動調整。逾期未償付本息時，本金自到
    期日起，利息自應付息日起，逾期6 個月以內者，按應繳款
    日之借款利率10% ，逾期6 個月以上者，就超過部分，按應
    繳款日之借款利率20% 計付違約金，而於月付金2 期未付時
    ，即喪失期限利益而應立即清償借款。鄭秋美於94年1 月24
    日死亡，被告未向法院聲請限定或拋棄繼承。因丁○○未依
    約繳付本息，經原告聲請執行丁○○設定抵押權予原告之不
    動產，於強制執行事件受分配後，尚餘本金97萬239 元，及
    自94年7 月22日起算之約定利息、違約金未獲清償等事實，
    業據提出與所述相符之借據、執行法院分配表、被繼承人即
    繼承人戶籍謄本為證，被告對此復未為爭執，堪信為真實。
四、按「繼承在民法繼承編中華民國96年1 月4 日前開始，繼承
    人對於繼承開始後，始發生代負履行責任之保證契約債務，
    由其繼續履行債務顯失公平者，得以所得遺產為限，負清償
    責任。」「繼承在民法繼承編中華民國98年5 月22日修正施
    行前開始，繼承人對於繼承開始以前已發生代負履行責任之
    保證契約債務，由其繼續履行債務顯失公平者，以所得遺產
    為限，負清償責任。」民法繼承編施行法第1 之2 條第1 項
    、第1 之3 條第2 項分別定有明文。本件被告繼承鄭秋美之
    債務，係發生於94年1 月24日，系爭債務之內容為保證債務
    已如前述，是無論代負履行責任之事實發生於繼承開始前、
    後，依前開法條規定，如由被告繼續履行顯失公平者，被告
    均得主張以所得遺產為限，負清償責任。是以，本件爭點應
    在於：由原告繼續履行繼承之保證債務是否「顯失公平」？
五、又按關於繼承債務是否顯失公平，本院認繼承人與債務發生
    之關連性、繼承人對被繼承人繼承開始前財產狀況之影響程
    度，應為重要之判斷準據。亦即，債務之發生直接與繼承人
    有關連者，如被繼承人為繼承人求學、分居或營業所發生之
    負債，由繼承人繼承該債務即非顯失公平。被繼承人曾於繼
    承開始前贈與繼承人超逾所負債務財產，或依被繼承人對繼
    承人之扶養狀況，與所負債務之金額比例為比較，尚非顯然
    失衡者，皆係因繼承人之受有利益而影響被繼承人債務之清
    償，亦可認非顯失公平。而於保證債務之情形，債權人與保
    證人簽立保證契約，所重者應在於保證人本身之資力及能力
    ，鮮有考量保證人繼承人財產狀況者。是保證人之繼承人應
    否繼承保證債務，尤應特別考量保證債務成立後，繼承人對
    保證債務人財產狀況之影響程度，不宜因保證人之死亡事實
    ，因繼承人個人之資力，反增加保證債務債權人於立約時所
    無之利益。是若繼承人與繼承債務之發生並無關連、繼承人
    對被繼承人財產狀況全然無涉，或依債務人之經濟狀況，承
    受繼承債務將影響其生存權及人格發展者，若仍令繼承人就
    被繼承人債務負完全之清償責任，自屬顯失公平。
六、本件保證債務發生於82年12月21日，依原告所提貸款資料，
    主債務人丁○○曾以其於82年1 月18日取得，坐落彰化縣芳
    苑鄉○○路○○段59巷1 弄3 號房屋（129 建號）及坐落土
    地為擔保，向原告辦理貸款並設定抵押權，是原告認應係「
    先買後貸」之借款形式，購屋目的係供被告及其兄弟戊○○
    日後搬回彰化縣大城鄉時居住使用（本院卷第132 、133 頁
    ）。惟查：
  (一)被告係66年2 月18日出生，於87年6 月間畢業於私立明新技
    術學院附設專科部五年制電機工程科儀表控制組，旋於87年
    9 月2 日入營服役，迄89年6 月22日退伍，有原告所提被告
    戶籍謄本（本院卷第18頁）、畢業證書（本院卷第148 頁）
    、退伍令（本院卷第147頁）在卷可稽。
  (二)依上開資料可知，被告應係82年9 月間即被告16歲之時，離
    家進入位於新竹縣之私立明新技術學院五專部就讀，是被告
    所稱丁○○、鄭秋美於82年12月間借錢之時，伊已離家至新
    竹就學，學費、生活費均係打工賺錢所得，貸款所得未用於
    伊身上等情，尚與客觀事證無違。
  (三)再查，被告於89年6 月退伍之時，丁○○用以擔保系爭借款
    之上開129 建號房屋及坐落基地，及鄭秋美用以擔保另筆借
    款之彰化縣芳苑鄉○○段130 建號房屋及坐落基地，業經債
    權人聲請強制執行，其時並有假扣押債權人臺中商業銀行股
    份有限公司以債權額196 萬2,019 元參與分配，有原告所提
    臺灣彰化地方法院89年度執字第9814號、9813號分配表在卷
    可稽（本院卷第108 頁、第140 頁）。足見89年被告退伍之
    時，丁○○、鄭秋美經濟狀況已陷窘境，貸款所購不動產拍
    賣尚且不足清償借款，斯時被告更無從自鄭秋美處取得任何
    財產而影響鄭秋美之履行債務能力。
  (四)依前論述可知，就鄭秋美於82年12月間所負系爭保證債務之
    發生，被告顯無關連性；而鄭秋美於債務發生後，迄去世繼
    承開始時，因被告離家、服役、鄭秋美自身經濟狀況不佳，
    被告更與鄭秋美保證債務履行能力無關，鄭秋美亦非因贈與
    、扶養被告而無法清償對原告所負債務。參以被告係受薪階
    級，每月收入3 萬餘元，已遭原告另案聲請強制執行扣薪，
    經濟狀況恐係勉可維持，若令被告繼承與其無關連性之系爭
    97萬239 元及利息、違約金債務，對其生計應有相當影響，
    而原告則於原保證人鄭秋美之固有財產外，增加立約時所未
    預期之利益，當屬顯失公平，應有民法繼承編施行法第1 之
    2 條第1 項規定、第1 之3 條第2 項規定之適用，被告僅需
    「以所得遺產為限」，對原告負清償責任。
七、又按民法繼承編施行法第1 之2 條第1 項規定、第1 之3 條
    第2 項固規定保證債務之繼承人，係以所得遺產為限，就被
    繼承人之債務，負清償責任。惟上開規定係就已發生之普通
    繼承關係，溯及地予以適用，繼承人於繼承開始時，並未如
    意定限定繼承，規定繼承人之開具遺產清冊及清算義務，縱
    有遺產繼承，遺產與繼承人固有財產亦已混同而無法區辨，
    是此一民法繼承編施行法規定之法定限定繼承，性質上應解
    為係屬人之有限責任，在相當於繼承「遺產價值限額」內，
    以繼承遺產或固有財產，負清償責任，非如修正前限定繼承
    規定，於遺產未處分前，專以「遺產」按債權比例償還（修
    正前民法第1159條）。本件被告主張未自鄭秋美繼承任何遺
    產，核與本院依職權調取之鄭秋美91年至94年所得及財產歸
    屬資料（本院卷第123-126 頁）相符，是本件被告繼承之「
    遺產價值限額」應為「零」，自無庸對原告負清償之責。
八、從而，原告本於前揭原因事實，依連帶保證、繼承之法律關
    係，請求被告給付97萬239 元，及自94年7 月22日起至清償
    日止，按年利率10.5% 計算之利息，暨自94年8 月23日起至
    清償日止，逾期6 個月以內者，按上開利率10% ，逾期6 個
    月以上者，就超過部分，按上開利率20% 計算之違約金，，
    為無理由，應予駁回。
九、本件事證已臻明確，其餘兩造主張、陳述暨所提之證據，經
    審酌均與本院前揭判斷不生影響，爰不一一詳予論述，附此
    敘明。
十、據上論結，原告之訴為無理由，依民事訴訟法第第78條，判
    決如主文。
中    華    民    國    98    年    11    月    20    日
                  民事第一庭  法  官  王本源
以上正本證明與原本無異。
如對本判決上訴，應於判決送達後20日內向本院提出上訴狀。
中    華    民    國    98    年    11    月    26    日
                              書記官  陳淑女


司法院資訊處製作；財團法人民間司法改革基金會備份。
